臺灣臺北地方法院刑事判決　　　　　　　　　　　　九十三年度訴緝字第一三０號
　　公　訴　人　臺灣臺北地方法院檢察署檢察官
　　被　　　告　甲○○
　　選任辯護人　邱瑞元律師
　　　　　　　　田振慶律師
　　　　　　　　楊偉奇律師
右列被告因偽造文書等案件，經檢察官提起公訴（八十九年度偵字第一０二八三號）
，因被告於準備程序中為有罪之陳述，經本院合議庭裁定以簡式審判程序審理，本院
判決如左：
    主  文
甲○○公司負責人為納稅義務人，以不正當方法逃漏稅捐，處有期徒刑伍月，如易科
罰金以佰元折算壹日；又商業負責人，以明知為不實之事項，而填製會計憑證，處
有期徒刑肆月，如易科罰金以佰元折算壹日；應執行有期徒刑捌月，如易科罰金以
佰元折算壹日。
    事  實
一、甲○○係設於臺北市○○區○○街二０八號五樓之二納稅義務人「慶陵建設股份
    有限公司」（以下簡稱慶陵公司）之董事長及設於同址之「明怡建設股份有限公
    司」（以下簡稱明怡公司）之董事，均為公司法第八條所稱之公司負責人，並為
    商業會計法第四條所稱之商業負責人，且係從事業務之人，其明知明怡公司與慶
    陵公司間並無交易之事實，竟基於幫助納稅義務人慶陵公司逃漏稅捐及填製不實
    會計憑證之犯意，於民國八十五年九月三十日，在不詳地點，利用不知情之明怡
    公司會計人員，於其業務上所製作性質上屬於會計憑證之統一發票四紙，分別填
    載如附表所示之銷售金額（合計金額為新臺幣四千零二十五萬零五百元），並於
    八十六年五月十五日前某日（按統一發票開立日期為每二個月一期，而依修正前
    營業稅法第三十五條之規定，營業人應於每月十五日前，填具結算申報書向該管
    稽徵機關申報上一月份之營業稅），將上開不實之統一發票四紙交付不知情之慶
    陵公司會計人員，以供持向臺北市稅捐稽徵處文山分處（起訴書誤載為財政部臺
    北市國稅局）申報慶陵公司八十六年三、四月份之營業稅，並據為進項憑證而申
    報扣抵慶陵公司之進項稅額以行使之，藉以幫助納稅義務人慶陵公司以此不正當
    之方法逃漏八十六年三、四月份之營業稅，總計達新臺幣（下同）二百零一萬二
    千五百二十五元，足生損害於明怡公司及稅捐稽徵機關課稅之正確性。
二、案經臺北市稅捐稽徵處函請臺灣臺北地方法院檢察署檢察官偵查起訴，因甲○○
    於準備程序中為有罪之陳述，經本院合議庭裁定以簡式審判程序審理。
    理  由
一、右揭犯罪事實，業據被告甲○○於本院審理中坦承不諱，復經同案被告林南光於
    偵審中供明在卷，且經證人即臺北市稅捐稽徵處稅務員吳定陽於偵審中證述在卷
    ，並有臺北市稅捐稽徵處所提供之統一發票查核清單、稽核報告書及臺北市營業
    人銷售額與稅額申報書各一份附卷可稽，足徵被告甲○○之自白與事實相符。本
    件事證明確，被告甲○○之上開犯行洵堪認定，應予依法論科。
二、按統一發票係營業人依營業稅法規定於銷售貨物或勞務時，開立並交付予買受人
    之交易憑證，足以證明會計事項之經過，應屬商業會計法所稱之會計憑證（最高
    法院八十七年度臺非字第三八九號判決可資參照）。查被告甲○○係慶陵建設股
    份有限公司之董事長及明怡建設股份有限公司之董事，此有公司登記基本資料查
    詢各一份在卷可參，自屬公司法第八條所規定之公司負責人，而為商業會計法第
    四條所稱之商業負責人。又被告甲○○為明怡公司之董事，明知明怡公司與慶陵
    公司間並無交易之事實，竟製作不實會計憑證之統一發票，並提供慶陵公司以持
    向稅捐機關申報營業稅，核其所為，係犯商業會計法第七十一條第一款之以明知
    為不實之事項而填製會計憑證罪及稅捐稽徵法第四十三條第一項之幫助逃漏稅捐
    罪；另被告甲○○為納稅義務人慶陵公司之負責人，其虛列明怡公司所出具之上
    開統一發票作為進項憑證以逃漏稅捐之行為，係犯稅捐稽徵法第四十七條第一款
    、第四十一條之公司負責人以不正當方法為公司逃漏稅捐罪。又其明知不實事項
    而據以填製會計憑證，並以該不實之憑證申報稅捐之行為，均係利用不知情之人
    員為之，應屬間接正犯；另被告甲○○同時填製同一被害人明怡公司之不實統一
    發票四紙，因其被害法益仍僅一個，而屬單純一罪。至被告甲○○所涉填寫營業
    稅結算申報書之行為，因刑法第二百十五條所謂業務上登載不實之文書，乃指基
    於業務關係，明知為不實之事項，而登載於其等業務上作成之文書而言，公司、
    行號向稅捐機關申報稅捐，係履行其公法上納稅之義務，並非業務行為，是公司
    、行號填寫之申報書，並非證明會計事項之會計憑證，尚無成立刑法第二百十五
    條之業務上文書登載不實罪及修正前商業會計法第六十六條第一款之填製不實會
    計憑證罪之餘地（最高法院八十四年度臺上字第五九九九號及七十四年度臺上字
    第三九五三號判決可資參照）；而商業會計法第七十一條第一款之處罰規定，與
    刑法第二百十五條所規範之犯罪態樣相同，即係後者之特別法，依特別法優於普
    通法，自應優先適用商業會計法第七十一條第一款之填製不實會計憑證罪處斷，
    而無適用刑法第二百十五條之餘地；又商業會計法第七十一條第一款之填製不實
    之會計憑證罪，原即含有業務上登載不實之本質，被告甲○○以該不實憑證供他
    人申報稅捐，即不應再論以刑法第二百十六條、第二百十五條之行使業務上登載
    不實文書罪（最高法院七十九年度臺上字第四九六四號、八十七年度臺上字第一
    一號判決可資參照）。而被告甲○○所犯上開填製不實會計憑證及幫助逃漏稅捐
    二罪間，有方法、結果之牽連關係，為牽連犯，依刑法第五十五條之規定應從一
    重之填製不實會計憑證罪處斷。次按，公司為法人，公司負責人為自然人，二者
    在法律上並非同一人格主體。公司負責人為公司之代表，其為公司所為行為，應
    由公司負責。故公司負責人為公司以不正當方法逃漏稅捐，因納稅義務人為公司
    ，其所觸犯稅捐稽徵法第四十一條之罪之犯罪或受罰主體，仍為公司，而非公司
    負責人，僅因公司於事實上無從擔負自由刑之責任，基於刑事政策上之考慮，同
    法第四十七條第一款將納稅義務人之公司應處徒刑之規定，轉嫁於公司負責人，
    是公司負責人依該條款而適用徒刑之處罰，乃屬代罰之性質，並非因其本身之犯
    罪而負行為責任；公司負責人為納稅義務人之公司以不正當方法逃漏稅捐，既非
    稅捐稽徵法第四十一條之犯罪或受罰主體，僅依同法第四十七條第一款之規定，
    代替公司受徒刑之處罰，自與其本身為犯罪主體所犯其他罪名（如刑法第二百十
    六條、第二百十五條、商業會計法第七十一條第一款等罪）間，不具牽連犯關係
    （最高法院八十八年度臺非字第一四九號判決可資參照）。是被告甲○○所犯上
    開填製不實會計憑證及公司負責人以不正當方法為公司逃漏稅捐二罪間，犯意各
    別，罪名互異，應予分論併罰。又公訴意旨雖未敘及被告甲○○填製明怡公司不
    實之統一發票以供慶陵公司申報營業稅之犯行，然此部分事實業據檢察官於本院
    九十三年十一月二十四日審理時予以補充在案，本院自得併予審理。爰審酌被告
    甲○○以明怡公司所出具之不實統一發票幫助納稅義務人慶陵公司逃漏稅捐，足
    生損害於稅捐機關稽徵審核稅額之正確性，且所虛報金額高達四千零二十五萬零
    五百元，逃漏稅捐金額亦達二百萬元以上，嚴重影響國家稅收，然其因一時失慮
    而罹刑典，復於犯後坦承犯行，及其品行、犯罪之動機、目的、手段、所生危害
    、所得利益及犯罪後態度等一切情狀，分別量處如主文所示之刑，並諭知易科罰
    金之折算標準及定其應執行刑。
據上論斷，應依刑事訴訟法第二百七十三條之一第一項、第二百九十九條第一項前段
，商業會計法第七十一條第一項第一款，稅捐稽徵法第四十一條、第四十三條第一項
、第四十七條第一款，刑法第十一條前段、第五十五條、第五十一條第五款、第四十
一條第一項、第二項，罰金罰鍰提高標準條例第二條，判決如主文。
本案經檢察官蘇維達到庭執行職務。
中　　　華　　　民　　　國　　九十三　　年　　 十一 　　月　　三十  　　日
                                      臺灣臺北地方法院刑事第十五庭
                                            法  官  黃雅君
右正本證明與原本無異。
如不服本判決，應於判決送達後十日內向本院提出上訴狀（應抄附繕本）。
                                            書記官  陳麗津
中　　　華　　　民　　　國　　九十三　　年　　 十一 　　月　　 三十 　　日
附表：
┌────────────┬──────┬──────┬─────────┐
│發    票    號    碼    │銷  售  工  │營業稅金額  │ 銷　售　金  額 　│
│　　　　　　　　　　    │地　名　稱  │　　　　    │ 　　           　│
├────────────┼──────┼──────┼─────────┤
│ＥＧ00000000    │育英街      │九二九二二五│00000000元│
├────────────┼──────┼──────┼─────────┤
│ＥＧ00000000    │鴻圖大鎮    │六二六四００│00000000元│
├────────────┼──────┼──────┼─────────┤
│ＥＧ00000000    │鍾鼎山林    │四０六九００│  0000000元│
├────────────┼──────┼──────┼─────────┤
│ＥＧ00000000    │早安歐洲    │  五００００│  0000000元│
└────────────┴──────┴──────┴─────────┘
附錄本案論罪科刑法條：
商業會計法第七十一條
商業負責人、主辦及經辦會計人員或依法受託代他人處理會計事務之人員
有左列情事之一者，處五年以下有期徒刑、拘役或科或併科新台幣十五萬
元以下罰金：
一  以明知為不實之事項，而填製會計憑證或記入帳冊者。
二  故意使應保存之會計憑證、帳簿報表滅失毀損者。
三  意圖不法之利益而偽造、變造會計憑證、帳簿報表內容或撕毀其頁數
    者。
四  故意遺漏會計事項不為記錄，致使財務報表發生不實之結果者。
五  其他利用不正當方法，致使會計事項或財務報表發生不實之結果者。
稅捐稽徵法第四十一條
 (逃漏稅捐之處罰)
納稅義務人以詐術或其他不正當方法逃漏稅捐者，處五年以下有期徒刑、
拘役或科或併科新台幣六萬元以下罰金。
稅捐稽徵法第四十三條
 (教唆或幫助逃漏稅捐等之處罰)
教唆或幫助犯第四十一條或第四十二條之罪者，處三年以下有期徒刑、拘
役或科新台幣六萬元以下罰金。
稅務人員、執行業務之律師、會計師或其他合法代理人犯前項之罪者，加
重其刑至二分之一。
稅務稽徵人員違反第三十三條規定者，除觸犯刑法者移送法辦外，處一萬
元以上五萬元以下罰鍰。
稅捐稽徵法第四十七條
 (法人或非法人團體負責人之刑責)
本法關於納稅義務人、扣繳義務人及代徵人應處徒刑之規定，於左列之人
適用之：
一  公司法規定之公司負責人。
二  民法或其他法律規定對外代表法人之董事或理事。
三  商業登記法規定之商業負責人。
四  其他非法人團體之代表人或管理人。
